【裁判字號】    97,訴,3988
【裁判日期】    980327
【裁判案由】    損害賠償等
【裁判全文】
臺灣臺北地方法院民事判決              97年度訴字第3988號
原      告  乙○○
訴訟代理人  謝曜焜律師
複代理人    張香堯律師
被      告  丙○○
            科璅科技股份有限公司
法定代理人  丁○○
上列二人共同訴訟代理人  施小凡律師上列當事人間請求損害賠
償等事件，本院於民國98年3月9日言詞辯論終結，判決如下：
    主  文
被告等應連帶給付原告美金壹拾貳萬伍仟元，及自民國九十七年
五月十三日起至清償日止，按年息百分之五計算之利息。
原告其餘之訴駁回。
訴訟費用由被告負擔三分之二，餘由原告負擔。
本判決第一項於原告以新臺幣壹佰參拾柒萬伍仟元供擔保後，得
假執行；但被告如以新臺幣肆佰壹拾貳萬伍仟元為原告預供擔保
，得免為假執行。
    事實及理由
壹、程序部分
    按因侵權行為涉訟者，得由行為地之法院管轄，民事訴訟法
    第15條第1 項定有明文。原告主張被告丙○○施以詐欺之行
    為地為台北市○○○路「欣欣魚翅」餐廳，既在本院管轄區
    域內，依上開規定，本院自有管轄權，核先敘明。
貳、實體部分
一、原告起訴主張：
（一）先位之訴部分—
   1、緣原告與被告丙○○係國立海洋大學航管研究所92年碩專
      班之同學，因經常保持連繫而維持不錯之友誼。被告丙○○對外且自稱是科璅科技股份有限公司（下簡稱科璅公司
      ）董事長，並有投資威洱森國際企業有限公司。原告於民
      國96年9 月上旬與被告丙○○及訴外人黃聰明（亦為碩專
      班同學）在台北市○○○路「欣欣魚翅」餐廳餐敘，被告
      丙○○以「科璅公司業務興旺，惟客戶之貨款都為遠期票
      ，無法立即變現，亟需美金週轉以購買原物料」為由，向
      原告要求借予美金週轉，並稱3 日後會以1:33之匯率折算
      台幣返還予原告。原告因信任其為被告科璅公司董事長之
      身份，不疑有它，遂予應允。被告丙○○向原告借款獲得
      承諾後數日，即由被告丙○○邀約原告赴晶華酒店1 樓自
      助餐廳與被告丙○○及訴外人己○○、戊○○等人見面，
      被告丙○○並交予原告一份以中文簡體字書寫，蓋有「科
      璅公司」印文之匯款文件，囑原告將美金125,000 元匯入
      亞太（香港）科技集團有限公司（下簡稱亞太公司）設於
      交通銀行香港分行之帳戶，原告即於同年9 月29日由渣打
      銀行新加坡分行之帳戶內匯付美金125,000 元入上開帳戶
      內。惟嗣後被告丙○○拒不還款，原告因此覺得事有蹊蹺
      ，經上網查詢被告科璅公司之登記資料，竟發現：「該公
      司之董事長為丁○○，被告丙○○僅係該公司之董事，並
      非負責人；且科璅公司已於97年3 月31日辦理歇業」，原
      告始知受騙。
   2、被告丙○○前揭行為已涉及詐欺，原告爰依民法第92條規
      定撤銷同意借予款項之意思表示，則被告丙○○應依民法
      第113 條、第179 條、第184 條規定，對原告負侵權行為
      損害賠償、回復原狀、返還不當得利之義務，另因被告丙○○係被告科璅公司之董事，依民法第28條之規定，被告
      科璅公司亦應就被告丙○○執行職務所加於原告之損害，
      與被告丙○○負連帶賠償責任。
   3、聲明：(1)被告等應連帶給付原告美金125,000 元，及自起
      訴狀繕本送達翌日起至清償日止，按年息百分之5 計算之
      利息。(2)願供擔保，請准宣告假執行。
（二）備位之訴部分—
   1、若鈞院認被告丙○○上揭行為未涉有詐欺，則被告丙○○
      既向原告借款，並允諾於借得款項後3 日內以1:33之匯率
      折算台幣返還予原告，被告丙○○自應負借款人之清償責
      任，向原告清償借款新台幣（下同）4,125,000 元（即美
      金125,000 元×32＝4,125,000 元）及法定遲延利息（原
      告茲以起訴狀繕本送達被告丙○○，代催告於1 個月內返
      還借款之通知）。
   2、若鈞院認本件借款並非被告丙○○個人所借，而係被告丙○○代理被告科璅公司向原告借款，然被告科璅公司前已
      寄發存證信函予原告，否認有授權予被告丙○○以公司名
      義為本件借款之行為，故被告丙○○就其無權代理之行為
      ，亦應依民法第110 條之規定對原告負損害賠償之責任。
      原告爰依民法第478 條或民法第110 條之規定請求返還借
      款或損害賠償。
   3、聲明：(1)被告丙○○應給付原告4,125,000 元正。(2)願供
      擔保，請准宣告假執行。
二、被告則以下列情詞置辯：
（一）按「消費借貸者，須當事人約定一方移轉金錢或其他代替
      物之所有權於他方，而他方以種類、品質、數量相同之物
      返還契約」，民法第474 條定有明文。是以，必須當事人
      間有移轉金錢及以種類、品質、數量相同之物返還之約定
      ，始足成立。查本件原告與被告丙○○間從未約定借貸金
      錢之事實，而原告將系爭款項匯入亞太公司之帳戶與被告
      毫無關連，該亞太公司之帳戶號碼，被告既不可能得知，
      更非被告所有，亦非被告指定之帳戶，且被告並非亞太公
      司之股東，亦無持有該公司之股份，亞太公司更無可能同
      意提供該帳戶給被告使用。此外原告亦無證據證明被告已
      從亞太公司之系爭帳戶內取得其借貸之款項，被告亦無簽
      立任何向伊借貸之字據，且系爭大筆款項焉能於3 天內以
      台幣返還，被告科璅公司若有此能力何須向原告借貸？顯
      相矛盾，殊違常情，事實上係原告平日作生意，以其姊姊
      帳戶匯款，因其姊抽取佣金，原告心有未甘，遂經被告科
      璅公司之執行長鄭宇竣，提供系爭帳戶供其使用，因訴外
      人鄭宇竣曾經協助亞太公司推廣業務，關係匪淺，原告遭
      訴外人鄭宇竣騙財，但因訴外人鄭宇竣名下無財產，遂嫁
      禍被告，藉此獲得補償，其意甚明。再者，原告將款項匯
      入亞太公司，既無人可以領取，其何以不向亞太公司索回
      ？啟人疑竇？益證兩造間根本無借款之事實。
（二）況查被告丙○○並非被告科璅公司之董事長，僅為股東，
      未曾管理公司之業務，亦未受公司授權，更不可能代理公
      司向外借貸，而亞太公司從未同意被告科璅公司或被告丙○○使用該公司之帳戶作為向原告借貸使用，被告科璅公
      司亦未曾與原告合作經營國外生意，是以被告科璅公司或
      被告丙○○均未曾向原告借貸，且提領被告科璅公司帳戶
      內之款項需蓋董事長丁○○、執行長己○○之配偶黃美文
      及經理戊○○3 人印章才能領出，絕非被告丙○○可以置
      喙，何以取得款項？
（三）末查，被告丙○○雖有於96年6 月間在麗晶酒店吃飯，純
      係同學聚餐，但席間被告丙○○從未提供亞太公司之帳戶
      單給原告，亦無向原告提及借貸之事，故原告指稱被告提
      供亞太公司帳戶單給伊並指示匯款，乃子虛烏有，不足採
      信，被告並無借貸及詐欺之不法之侵權行為之事實，原告
      之訴，殊無理由。
（四）並聲明：(1)原告之訴駁回。(2)如受不利判決，請准供擔保
      免為假執行。
三、得心證之理由：
 (一) 原告先位之訴主張：因伊誤信被告丙○○為被告科璅公司
      之董事長，而於被告丙○○以被告科璅公司亟需美金週轉
      以購買原物料為由，向伊借美金週轉，並稱3 日後會以1
      : 33之匯率折算台幣返還予伊，而應允借款，惟因被告丙○○嗣後拒不還款，經上網查詢得悉被告丙○○僅為被告
      科璅公司之董事，並非負責人，始知受騙，爰依民法第18
      4 條、第28條及第179 條規定，請求被告負連帶賠償責任
      等語。被告則辯稱：原告因遭訴外人即被告科璅公司執行
      長鄭宇竣騙財，但訴外人鄭宇竣名下無財產，遂嫁禍伊，
      思圖獲得補償，又伊並非被告科璅公司之董事長，僅為股
      東，未曾管理公司之業務，亦未受公司授權，更不可能代
      理公司向外借貸云云。是本件應審酌者厥為：
   1、原告是否遭受被告丙○○詐騙而借款？原告有否依被告丙○○之指示匯付款項？
    (1)原告主張遭受被告丙○○詐騙借款之事實，雖為被告所否
      認，然有兩造聲請傳訊之證人即兩造碩專班同學黃聰明於
      本院審理時證稱：於96年9 月間伊與兩造曾在台北欣欣魚
      翅餐廳用餐，席間被告丙○○有說公司要開發七吋的電腦
      螢幕，需要美金週轉，3 天後會以台幣還給原告，伊當時
      有說同學要互相幫忙，才會促成原告借錢給被告…被告丙○○說他是被告科璅公司之董事長等語（見本院卷97年7
      月10日言詞辯論筆錄第2 頁），及原告提出之被告丙○○
      之名片上確實記載被告丙○○擔任被告科璅公司職稱為董
      事長一職，有該名片1 紙附於卷內足稽屬實（見本院卷宗
      第6 頁），而本院依職權向台北市商業管理處調得被告科
      璅公司之營利事業登記資料查悉被告科璅公司之董事長為
      丁○○，而被告丙○○則僅為該公司董事一節，有台北市
      商業管理處製作之被告科璅公司案卷可憑，是以原告主張
      被告丙○○並非被告科璅公司之董事長，確佯以該公司之
      董事長名義向其借款，使其誤信為真而貸借款項之事實，
      堪以信實。
    (2)原告主張其依被告丙○○之指示將借款匯入亞太公司設於
      交通銀行香港分行之帳戶內之事實，經聲請傳訊證人即被
      告科璅公司斯時之副總戊○○及執行長己○○到庭作證，
      證人戊○○於本院審理時證稱：於96年間約夏天中秋節之
      前，被告丙○○與訴外人丁○○說要去講被告科璅公司商
      業模式給財哥（即原告）知道，伊不會講，才請顧問己○○去講，被告並邀同原告和原告之朋友庚○○在麗晶酒店
      吃飯，訴外人丁○○與被告丙○○於麗晶酒店把匯款資料
      拿給原告，伊坐在旁邊所以有看到…訴外人丁○○說是匯
      錢的帳戶…（問：你是否知道原告有無按照這張資料匯款
      ？）因伊和訴外人丁○○有去大陸深圳，訴外人丁○○有
      告訴伊，原告要把錢匯到這個帳戶等語（見本院卷98年1
      月13日言詞辯論筆錄第3 、4 頁），證人己○○則證稱：
      （問：你曾經拿亞太公司的匯款資料給原告，知道要做何
      用？）伊知道是要請原告將錢匯到這個帳戶，是伊回到公
      司，大家（包括訴外人丁○○、被告丙○○）談起的等語
      （見同前筆錄第10頁），並有原告提出之匯款單及被告丙○○所交付之匯款資料1 件各在卷可參（附於本院卷第7
      頁至9 頁），足徵原告主張已依被告丙○○之指示匯付借
      款乙情，亦堪採信。
    (3)原告另提出之被告科璅公司還款分配比例表及所附該公司
      之內帳各1 件為證（附於本院卷第89至112 頁），被告丙○○對該文件之形式上之真正並不爭執。證人即被告科璅
      公司員工甲○○於本院審理時證稱：該還款分配表原本，
      是伊提供給原告的。這份是公司積欠員工薪資時，公司決
      議出來的一份文…伊知道這家公司（指亞太公司），伊跟
      亞太公司的負責人在大陸時有碰過幾次，負責人是馬躍，
      因之前他有與伊兩家公司談到生意合作…於開會時，他們
      有提到原告有一筆款項要還他，討論時有提到要還他等語
      （見本院卷97年11月18日言詞辯論筆錄第2 、3 頁）；且
      證人丁○○亦證稱：有聽過亞太公司，之前公司早期有匯
      一筆款項給亞太公司等語（見同前筆錄第7 頁），足證被
      告科璅公司與亞太公司應有生意上之往來。從而被告提供
      亞太公司之帳戶供原告匯款，應係為支付被告科璅公司積
      欠亞太公司之貨款，乃向原告調現。嗣後被告科璅公司董
      事長丁○○並有在還款分配表上記載積欠原告款項及載明
      欲返還40% 予原告之情形。又上揭還款分配比例表所附被
      告科璅公司之內帳，其中96年8 月1 日至民國96年11月30
      日被告科璅公司總分類帳第2 頁上明白記載：「代收款，
      財哥，前期餘額合計為4,070,429 元」及「貸」等字樣，
      而據原告上開提出之被告丙○○名片，其上有手寫之「財
      哥惠存」字樣，被告丙○○已當庭自承上面的財哥是原告
      一情（見本院卷97年9 月25日言詞辯論筆錄第3 頁），故
      上開之還款分配比例表所附被告科璅公司總分類帳第2 頁
      上之「財哥」，顯然係原告無訛，而該項帳目所載「前期
      餘額」後面又註明「貸」字，顯然係「向財哥借入共4,07
      0,429 元」之意。而此金額與原告匯予亞太公司之美金12
      5,000 元，折合台幣NT 4,125,000 元之金額（以1 :33之
      匯率計算）相合。而依行政院陸委會香港事務局97年8 月
      3 日以 (97)港局商字第0445 號函文函覆本院：亞太公司
      之公司股東、董事均為馬躍、隋軍二人乙情，並有亞太公
      司持有人名冊影本1 件可參（見本院卷宗第160 頁）。而
      被告科璅公司上開還款分配比例表所附被告科璅公司96年
      8 月1 日至96年11月30日被告科璅公司總分類帳第5 頁又
      恰有向馬躍進貨之記載（見本院卷第161 頁），依此原告
      主張被告科璅公司顯然與亞太公司有交易往來，此正為被
      告丙○○向原告借款，並囑原告將款項直接匯予亞太公司
      做為貨款支付之原因之事實，堪信真實。
   2、若原告係受被告丙○○詐騙而借款，被告丙○○是否構成
      民法第184 條第1 項但書故意以背於善良風俗之法律，加
      損害於他人之侵權行為？被告科璅公司是否應依民法第28
      條規定，與被告丙○○負連帶賠償之責？
      原告既係受被告丙○○之詐騙而借貸款項，詳如前述，被
      告丙○○即應構成民法第184 條第1 項但書故意以背於善
      良風俗之法律，加損害於他人之侵權行為，應堪認定，故
      原告此部份之主張，為有理由。又按法人對於其董事或其
      他有代表權之人因執行職務所加於他人之損害，與該行為
      人連帶負賠償之責任，民法第184 條第1 項、第28條分別
      定有明文。原告主張被告丙○○係以被告科璅公司董事長
      之身分，與原告洽談借款之事，對此被告科璅公司自不能
      諉稱不知，且被告丙○○於本院審理時亦自承被告科璅公
      司幫伊印製職稱為公司董事長之名片一節（見本院97年6
      月12日言詞辯論筆錄第2 頁），其竟以之向原告佯騙借款
      而誘使原告借貸款項，致原告因而受有損害，被告丙○○
      顯係故意以此等施用詐術之背於善良風俗方法，加損害於
      原告，原告自得依民法第184 條第1 項後段規定，請求賠
      償損害。而被告丙○○既為被告科璅公司之董事（如前所
      述），被告丙○○與原告洽談事宜時施用詐術，致原告受
      有損害，被告科璅公司即應依民法第28條規定，與被告丙○○負連帶賠償之責。
 (二) 綜上所述，原告請求被告連帶給付原告美金125,000 元，
      及自起訴狀繕本送達翌日（即97年5 月13日）起至清償日
      止，按年息百分之5 計算之利息，為有理由，應予准許。
      又原告先位之訴係併以相競合之侵權行為損害賠償請求權
      及不當得利返還請求權為訴訟標的，本院先審理先位之訴
      侵權行為損害賠償請求權部分，原告已獲勝訴判決，不當
      得利部分及備位之訴部分即無庸加以審酌，併此敘明。
四、兩造均陳明願供擔保以代釋明，聲請宣告假執行或免為假執
    行，核均與法律規定相符，爰於原告勝訴之範圍內，分別酌
    定相當之擔保金額宣告之。
五、本案事證已臻明確，兩造其餘主張陳述及所提之證據，均毋
    庸再予審酌，附此敘明。
六、據上論結，本件原告之訴一部為有理由，一部為無理由，依
    民事訴訟法第79條、第85條第2 項、第390 條第2 項、第39
    2 條，判決如主文。
中    華    民    國    98    年     3    月    27    日
                  民事第五庭    法  官  陳靜茹
以上正本係照原本作成
如對本判決上訴，須於判決送達後20日內向本院提出上訴狀
中    華    民    國    98    年     3    月    27    日
                                書記官  鄭雅雲


司法院資訊處製作；財團法人民間司法改革基金會備份。
